最高法院刑事判決　　　　　　九十四年度台上字第五三八二號
　　上　訴　人　甲○○
上列上訴人因常業重利案件，不服台灣高等法院高雄分院中華民
國九十一年十一月二十九日第二審判決（九十一年度上訴字第一
四一二號，起訴案號：台灣高雄地方法院檢察署八十九年度偵字
第五七八０號），提起上訴，本院判決如下：
    主  文
原判決撤銷，發回台灣高等法院高雄分院。
    理  由
本件原判決認定上訴人甲○○基於常業重利及與王林瑛（業經
判刑確定）共同意圖為自己不法之所有，偽造簽帳單後向特約銀
行行使以詐欺取財之犯意聯絡，自民國八十八年十二月間某日起
在自由時報上刊登「可刷卡應急（０七）0000000號」之
廣告，從事以「假消費真借錢」之方式，乘他人急迫，貸以金錢
，而取得與原本顯不相當之重利並恃以為生，適王林瑛因需款
孔急，於八十九年一月十四日晚上十一時許，在其女王惠玲位於
高雄市○○區○○街四十一號之住處三樓，意圖為自己不法之所
有，徒手竊取同住該處之女婿胞姊劉秀卿所有置於房間皮包內之
慶豐商業銀行（以下簡稱慶豐商銀）卡號0000000000
000000號之信用卡一張（王林瑛竊盜部分，亦經判決確
定），得手後於次日晚間撥打上開電話與上訴人聯絡，雙方約定
於同年月十六日上午八時三十分許在高雄市○○路與五福路口舊
「大統百貨公司」前會面，上訴人乃趁王林瑛需款急迫之際，
明知王林瑛並未在其任職之高雄市○○區○○路三十四號「海
天贈品百貨行」購買物品（海天贈品百貨行負責人楊文居並不知
情），且明知王林瑛所持之上開劉秀卿所有之慶豐商銀信用卡
非其所有（但不知為竊盜所得），竟以「假消費真借錢」之方式
，貸予王林瑛新台幣（下同）三萬元，但王林瑛僅實得二萬
一千元，從中謀取九千元與原本顯不相當之重利以營生（以本金
二萬一千元計算，月息即有四十二分，扣除一般手續費百分之三
及營業稅百分之五，月息亦有三十二分），並以之為常業，而由
王林瑛提供前開竊得之劉秀卿所有慶豐商銀卡號000000
0000000000號之信用卡，交由上訴人持往上述「海天
贈品百貨行」內刷卡，並在簽帳單上偽簽「劉秀卿」之署名（含
顧客存根聯、特約商店存根聯及發卡銀行存根聯上由顧客存根聯
複寫部分之署名共三枚），以偽造劉秀卿名義確認消費金額簽帳
單之私文書，再持該簽帳單向發卡之慶豐商銀行使，請求該銀行
依約代墊該筆消費款項，足以生損害於劉秀卿本人及慶豐商銀對
於信用卡管理之正確性。嗣劉秀卿於八十九年一月十六日下午五
時許發現其所有之慶豐商銀信用卡失竊，並於當日晚間報警、掛
失後，為警循線查獲，慶豐商銀始因而未依該偽造之「劉秀卿」
簽帳單發卡銀行存根聯墊支該筆三萬元之款項，而未遂等情。因
而撤銷第一審關於上訴人部分之判決，改判依牽連犯規定，從一
重論處上訴人以乘他人急迫貸以金錢，而取得與原本顯不相當之
重利為常業（累犯）罪刑，固非無見。
惟查：(一)、刑法第三百四十五條之常業重利罪，係同法第三百四
十四條重利罪之加重規定，亦即常業重利罪之成立以犯有第三百
四十四條所載構成犯罪要件為必要；復按刑法第三百四十四條既
規定以取得與原本顯不相當之重利為構成要件之一，自應以行為
人取得重利始克相當，如僅為約定重利尚不足當之，從而以犯重
利為常業者，如尚未取得與原本顯不相當之重利者，仍不能以常
業重利罪論擬。原判決認上訴人以假消費真借錢之方式，實際貸
予王林瑛本金二萬一千元，而以偽造劉秀卿信用卡之假簽帳單
向發卡銀行詐取三萬元以抵償本息，然因信用卡所有人劉秀卿發
現失竊，即掛失並報警查獲，而詐財未遂。如果無訛，能否謂上
訴人已取得與原本顯不相當之常業重利？非無可疑，原審未詳加
勾稽釐清，遽論以常業重利罪，尚嫌速斷。(二)、刑法第三百三十
九條第一項之詐欺取財罪，以意圖為自己或第三人不法之所有，
為構成要件之一，原判決認上訴人與王林瑛共同偽造劉秀卿購
物之三萬元簽帳單，向劉秀卿信用卡之發卡銀行慶豐商銀詐取三
萬元未得逞，牽連犯共同詐欺取財未遂罪，但事實欄內對於上訴
人與王林瑛究係為自己或第三人不法之所有，而共同向慶豐銀
行詐財，未為明確之認定記載，自不足為適用法律論以共同詐欺
取財未遂罪牽連犯之依據，亦有可議。又茍上訴人與王林瑛有
共同詐取三萬元之犯意，而向發卡銀行慶豐商銀詐取三萬元未遂
，則上訴人之前交付王林瑛二萬一千元，究屬前開詐財分贓之
預先墊付，或係常業重利之行為，亦有待釐清，原審未予究明，
遽認係常業重利之貸款行為，其審理亦有未盡。(三)、原判決理由
二之(四)謂上訴人以「假消費真借錢」之方式，將款項貸予王林
瑛並預扣利息後，約二至四週可獲得發卡銀行墊支所有借款，以
之為借款之期間，憑以計算是否取得與原本顯不相當之重利之依
據，惟未明憑以認定發卡銀行於二至四週撥款墊支之證據及理
由，亦有理由不備之可議。上訴意旨指摘原判決不當，非全無理
由，應認有撤銷發回更審之原因。
據上論結，應依刑事訴訟法第三百九十七條、第四百零一條，判
決如主文。
中　　華　　民　　國　九十四　年　　九　　月　二十九　日
                      最高法院刑事第十庭
                          審判長法官  陳　正　庸
                                法官  賴　忠　星
                                法官  王　居　財
                                法官  林　開　任
                                法官  林　立　華
      本件正本證明與原本無異
                                      書  記  官
中　　華　　民　　國　九十四　年　　十　　月　　七　　日
                                                Ａ
